臺灣高等法院臺南分院民事裁定　96年度抗字第199號
抗　告　人　甲○○
上列抗告人因與相對人乙○○等間拍賣抵押物強制執行事件，對
於中華民國九十六年六月二十日臺灣嘉義地方法院所為裁定（九
十六年度執聲字第二三號），提起抗告，本院裁定如下：
      主      文
抗告駁回。
抗告程序費用由抗告人負擔。
      理      由
一、抗告意旨略以：(1)土地於設定抵押權後，須土地所有人在該
    抵押之土地上營造建築物，抵押權人始得於必要時，依民法
    第八百七十七條之規定，聲請將建築物與土地併付拍賣。原
    法院受理九十五年度執字第一一四八九號強制執行事件之執
    行標的物，其中坐落嘉義縣義竹鄉○○段八七五地號土地雖
    為伊所有，惟其上未辦保存登記，臨時建號第二三七之一號
    建物則係第三人崇億水產股份有限公司（下稱崇億公司）所
    有，非伊所營建，不得與系爭土地併付拍賣，原法院不察，
    竟予併付拍賣，顯有違誤。(2)又本件執行債權人係執拍賣抵
    押物民事裁定為執行名義聲請為強制執行，並無強制執行法
    第四條之二：確定終局判決對於訴訟繫屬後之繼受人亦有效
    力規定之適用；相對人主張受讓原執行債權人之抵押債權，
    即逕持原拍賣抵押物民事裁定為執行名義，聲請續行本件強
    制執行程序，即屬無據。原法院不察，准相對人續行本件強
    制執行程序，亦有未合。爰依法提起抗告，求為廢棄原裁定
    等語。
二、按民法第八百七十七條規定，土地所有人於設定抵押權後，
    在抵押之土地上營造建築物者，抵押權人於必要時，得將其
    建築物與土地併付拍賣，但對於建築物之價金，無優先受清
    償之權，旨在使房屋與土地能同歸一人，易於拍賣，以保障
    抵押權人，並簡化法律關係，以避免或減少紛爭。故如土地
    所有人將土地設定抵押權後，雖未自行於土地上營造建築物
    ，但容許第三人在土地上營造建築物，為避免單獨拍賣土地
    ，可能使土地及建物非由同一人所有，法律關係趨於複雜，
    衍生糾紛，及為使土地易於拍賣，保障抵押權人之權益，本
    於上述法條之立法意旨，自應許抵押權人行使抵押權時，將
    第三人於抵押權設定後在土地上營造之建築物與抵押之土地
    併付拍賣，而將房屋賣得價金交還該第三人（最高法院九十
    五年度台抗字第四五三號裁判要旨參照）；查：
（一）抗告人以其所有坐落嘉義縣義竹鄉○○段八七五地號等十
      六筆土地，於民國八十四年十二月十九日設定本金最高限
      額新台幣（下同）三千二百四十萬元抵押權予原債權人第
      一商業銀行股份有限公司朴子分行（下稱第一商銀朴子分
      行），而陸續向第一商銀朴子分行借款合計共三千八百七
      十萬元。嗣因抗告人僅償還部分本金，其餘本息於屆期後
      並未繳納，經第一商銀朴子分行聲請嘉義法院以九十年度
      拍字第八０六號，於九十年十月九日裁定准予拍賣抵押物
      確定。其後第一商銀朴子分行於九十一年十一月十一日（
      原裁定所載十二月十三日係辦理抵押權登記日期）將對於
      抗告人之上開全部債權及其他從屬之權利，讓與原執行債
      權人馬來西亞商富析資產管理股份有限公司台灣分公司（
      下稱富析公司），除已辦妥抵押權讓與登記外，並依法公
      告在案。嗣富析公司再於九十六年四月二日（原裁定所載
      四月十六日係辦理抵押權登記日期）將對於抗告人之上開
      全部債權及其他從屬之權利，讓與相對人乙○○、蘇俊宏
      共同取得，權利範圍各二分之一，並已辦妥抵押權讓與登
      記及通知抗告人等情，此有民事裁定暨確定證明書、債權
      讓與證明書、報紙、土地登記謄本、他項權利證明書、抵
      押權設定契約書、債權額確定證明書、存證信函、中華郵
      政掛號郵件收件回執等件附於原法院九十五年度執字第一
      一四八九號執行影印卷宗第六頁至第五一頁、第二二八頁
      至第二九七頁可按。
（二）又系爭未辦保存登記，臨時建號二三七之一號之磚木造石
      棉瓦工寮一棟（基地坐落嘉義縣義竹鄉○○段八七五地號
      土地），據抗告人及第三人崇億公司具狀自陳，係自八十
      五年一月一日起，由抗告人無償提供崇億公司使用土地，
      建物則係崇億公司出資興建等語，此參抗告人、第三人崇
      億公司聯名之「民事陳明狀」、及崇億公司在嘉義地院受
      理九十四年訴字度第二一號第三人異議之訴事件中之「民
      事起訴狀」自明（上揭執行影印卷第一一一頁至第一一三
      頁、第一二四頁至第一二七頁）。
（三）綜參上情，原法院併付拍賣之上開未辦保存登記，臨時建
      號二三七之一號建物，縱抗告人及第三人崇億公司自陳：
      「係經抗告人容許，而由崇億公司於八十五年間出資興建
      而原始取得」等語非虛，惟系爭未辦保存登記建物係於八
      十五年間興建完成，核係在抗告人就系爭執行標的物土地
      設定抵押權之後，則不論系爭未辦保存登記建物之所有權
      究係歸屬抗告人或第三人？依首開說明，本件債權人於實
      行其抵押權時，為使房屋與土地能同歸一人，易於拍賣，
      以保障抵押權人，並簡化法律關係，以避免或減少紛爭，
      而聲請將系爭未辦保存登記建物與抵押之土地併付拍賣者
      ，於法並無不合，抗告人抗辯：系爭建物並非其所有，不
      得併付拍賣云云，委不足採。
三、再按執行名義為「抵押權人為拍賣抵押物之聲請而經法院為
    許可強制執行之裁定」者，除當事人外，對於聲請事件繫屬
    後為當事人之繼受人，及為當事人或其繼受人占有請求之標
    的物之人亦有效力，此觀強制執行法第四條之一第二項準用
    第一項規定亦明；查：本件強制執行事件之執行名義，係嘉
    義法院九十年度拍字第八０六號准予拍賣抵押物之民事確定
    裁定；上開執行名義係由原債權人第一商銀朴子分行，於九
    十年十月九日經由聲請法院裁定而取得，其後遞次讓與對於
    抗告人之上開全部債權及其他從屬之權利，而由相對人乙○
    ○、蘇俊宏二人於九十六年四月二日共同取得，權利範圍各
    二分之一，並已辦妥抵押權讓與登記及通知抗告人等情，已
    如上述，是相對人乙○○二人係由原執行名義當事人第一商
    銀朴子分行，遞次受讓債權及其他從屬權利而來，就本件強
    制執行之執行名義即嘉義地院九十年度拍字第八０六號民事
    確定裁定言，即係該聲請事件繫屬後為當事人之繼受人，揆
    諸上開說明，本件執行名義即拍賣抵押物民事確定裁定，對
    於相對人乙○○二人亦有效力；相對人乙○○二人據此具狀
    聲請續行對於抗告人所有系爭執行標的物為強制執行，於法
    並無不合。抗告人抗辯：本件執行名義係拍賣抵押物民事確
    定裁定，對於繼受抵押債權之相對人不生強制執行法第四條
    之二第一項規定之效力云云，同無足採。
四、綜上，抗告人之抗辯均為無理由，原法院因而駁回其異議之
    聲明，於法並無不合，抗告意旨仍執前詞指摘原裁定不當，
    求予廢棄，非有理由，應駁回其抗告。
五、據上論結，本件抗告為無理由，依強制執行法第三十條之一
    、民事訴訟法第四百九十五條之一第一項、第四百四十九條
    第一項、第九十五條、第七十八條，裁定如主文。
中　　華　　民　　國　　96　　年　　8　　月　　31 　　日
                    民事第三庭
                                審判長法　官  陳  光  秀
　　　　　　　　　　　      　　　　　法　官  曾  平  杉
                                      法　官  李  文  賢
上為正本係照原本作成。
如不服本裁定，僅得於收受本裁定正本送達後10日內以適用法規
顯有錯誤為理由，向本院提出再抗告狀（須附繕本）依法應繳納
抗告費新台幣1千元，並委任律師為訴訟代理人，經本院許可後
始可再抗告於最高法院。
中　　華　　民　　國　　96　　年　　9　　月　　 3 　　日
                                      書記官　劉　清　洪
【附記】
民事訴訟法第495條之1第2項準用同法第466條之1第1、2項規定
：
(1)對於第二審判決上訴，上訴人應委任律師為訴訟代理人。但上
  訴人或其法定代理人具有律師資格者，不在此限。
(2)上訴人之配偶、三親等內之血親、二親等內之姻親，或上訴人
  為法人、中央或地方機關時，其所屬專任人員具有律師資格並
  經法院認為適當者，亦得為第三審訴訟代理人。
民事訴訟法第466條之2：
　上訴人無資力委任訴訟代理人者，得依訴訟救助之規定，聲請
  第三審法院為之選任律師為其訴訟代理人。
